【裁判字號】    92,易,483
【裁判日期】    920909
【裁判案由】    詐欺等
【裁判全文】
臺灣高雄地方法院刑事判決                            九十二年易字第四八三號
    公  訴  人  臺灣高雄地方法院檢察署檢察官
    被      告  辛○○
    選任辯護人  林晉宏律師
                楊譜諺律師
右列被告因詐欺等案件，經檢察官提起公訴（九十年度偵字第一七○八四號），本院
判決如左：
    主  文
辛○○無罪。
    理  由
一、公訴意旨略以：被告辛○○係海山集團所屬達永興實業股份有限公司（以下簡稱
    達永興公司）前任董事長、中順實業股份有限公司（以下簡稱中順公司）及台北
    縣板橋市中興醫院（以下簡稱中興醫院）負責人，而呂理仁（另案通緝中）則為
    中順公司名義負責人及板橋中興醫院行政秘書、達永興公司總經理（後改為執行
    長），庚○○則為中順公司之財務部人員。被告辛○○於民國八十五年二月間起
    ，為協助中興醫院節稅之目的，未經該醫院醫師壬○○之同意或授權，趁壬○○
    在中興醫院因業務需要而留有身分資料及印章之機會，利用不知情之職員，盜用
壬○○之印章，偽造中順公司設立登記中有關壬○○擔任董事部分之私文書，並
    持以行使，而擅自以壬○○名義擔任中順公司之董事，以此明知為不實之事項，
    使職司公司登記之公務員登載於職務上所掌之公文書，另董事長為呂理仁，董事
    為辛○○及其配偶陳曉虹，設立中順公司，致生損害於壬○○及主管機關對公司
    管理之正確性。而後被告辛○○與呂理仁共同基於意圖為自己不法之所有之概括
    犯意聯絡，於八十七年八月一日，在高雄市○○路三十一號二十二樓之三設立中
    順公司高雄聯絡辦事處，佯稱欲設立中順公司關係企業「中小企業開發有限公司
    」（以下簡稱中小企業公司），且達永興公司欲成立工業銀行、購買高雄岡山鋼
    鐵廠需為資金為由，對外以借款、接受投資使加入為股東等名義，向告訴人己○○等三十四名投資者（詳見案卷所附證據十之投資人債權登記名冊）及不特定投
    資人吸收資金，被告辛○○、呂理仁並為取信於告訴人己○○等投資人，簽發呂
    理仁為發票人，付款人為華僑銀行松山分行，帳號00000000─五號之支
    票，並以中順公司名義背書保證，詳稱投資者可得高額利息，致告訴人己○○等
    三十四位投資人陷於錯誤，共計投資新台幣（下同）八千七百八十四萬零八百八
    十元（每位投資人所投資金額見案卷所附證據十）中小企業公司，詎八十九年四
    月，呂理仁即潛逃國外，任由中順公司高雄聯絡辦事處倒閉，而前述呂理仁所簽
    發交付與投資人之支票屆期均因存款不足且拒絕往來遭退票，告訴人己○○等人
    此時始知中小企業公司並未辦理設立登記，亦無成立工業銀行或中順公司購買高
    雄岡山鋼鐵廠之事，被告辛○○並否認與此事有關，告訴人己○○等人此時方知
    受騙，因而認為被告辛○○涉犯有刑法第二百十六條、第二百十條、第二百十四
    條及第三百三十九條第一項之行使偽造私文書、使公務員登載不實文書及詐欺罪
    嫌。
二、按犯罪事實應依證據認定之，無證據不得認定犯罪事實；又不能證明被告犯罪者
    ，應諭知無罪之判決，刑事訴訟法第一百五十四條第二項及第三百零一條第一項
    分別定有明文。復按刑事訴訟法上所謂認定犯罪事實之證據，係指足以認定被告
    確有犯罪行為之積極證據而言，如未能發現相當證據或證據不足以證明，自不能
    以推測或擬制之方法，以為裁判基礎，最高法院二十九年上字第三一五號及四
    十年台上字第八六號分別著有判例可資參照。再刑事訴訟上證明之資料，無論其
    為直接或間接證據，均須達於通常一般之人均不致有所懷疑，而得確信其為真實
    之程度，始得據為有罪之認定，若關於被告是否犯罪之證明未能達此程度，而有
    合理懷疑之存在，致使無從形成有罪之確信，根據「罪證有疑，利於被告」之證
    據法則，即不得遽為不利被告之認定，亦有最高法院七十六年度臺上字第四九八
    六號判例可資參照。末按以情況證據（即間接證據）斷罪時，尤須基於該證據在
    直接關係上所可證明之他項情況事實，本乎推理作用足以證明被告有罪，方為合
    法，不得徒憑主觀上之推想，將一般經驗上有利被告之其他合理情況逕予排除，
    亦經最高法院三十二年上字第六十七號判例闡釋甚明。
三、公訴人認被告辛○○涉犯行使偽造私文書罪嫌，無非以證人壬○○之證述及中順
    公司變更事項登記卡影本為據；另其涉犯詐欺罪嫌，則是以告訴人己○○、乙○
    、甲○○、戊○、癸○、丁○之指訴、證人丙○之錄音帶譯文、中順公司高雄聯
    絡辦事處房屋租賃契約、營運計劃書、投資協議書、認股協議書、買賣協議書、
    投資人名冊暨票據資料、匯款憑證、中順公司及海山集團對外文宣及中順公司變
    更事項登記卡等證為其論據。本院茲將公訴意旨論列之犯罪事實，分二部分理由
    ，詳述如后。
四、行使偽造私文書部分：
(一)、訊據被告辛○○固坦承為中順公司之實際負責人，而中順公司於八十五年設立迄
    今之登記名義負責人係由呂理仁擔任，另於八十五年三月二十八日中順公司設立
    登記前，曾邀集證人壬○○登記為中順公司董事之情非虛，惟則堅決否認有盜用
    壬○○印章，偽造中順公司在設立登記中有關其擔任董事部分之文書後加以行使
    ，致辦理公司登記之公務員在公文書上為此不實登載之犯行，辯稱：伊係在台北
    縣板橋市中興醫院院內會議時，徵求壬○○同意後，始將之列名擔任中順公司董
    事等語。
(二)、經查，被告辛○○前揭自陳之事實，核與中順公司變更登記事項卡載述之內容相
    符（詳見偵查卷第一七九頁），故證人壬○○確曾於八十五年三月二十八日中順
    公司設立時列名擔任該公司董事之事實堪予認定。惟證人壬○○實際上有無擔任
    該公司董事乙節，雖據其於法務部調查局南部機動工作組（下稱南機組）於提示
    前開中順公司登記事項卡後證陳：我是今日看到中順公司營業登記資料，才知道
    我曾經擔任公司董事一職，在這之前我並未聽過這家公司名稱，亦未曾被通知參
    加此公司任何活動，我絕未同意任何人以我身分資料充當中順公司任何職務云云
    。嗣於偵查中則結證改稱：（問：是否知悉被登記為中順公司董事？）答：是調
    查局人員告知才知道。在中興醫院院務會議時，被告辛○○曾提到為了處理稅務
    及醫院房地產問題，想成立一家公司，後來結果如何就不知道了。（問：辛○○
    有無邀你擔任中順公司董事？）答：時間太久記不得了云云。足見證人壬○○就
    其有無被告知擔任中順公司董事及獲悉中順公司成立宗旨之證詞，於偵查中即有
    前後不一之處，故能否僅憑其在南機組所為之證述為本件全部事實之認定依據，
    客觀上已屬可疑。
(三)、又證人壬○○與被告辛○○有大學同窗情誼，且於八十二年至八十六年間在被告
    辛○○擔任台北縣板橋市中興醫院院長期間，曾任職該醫院醫師之事實，業據渠
    等一致肯認無訛，足證被告與證人壬○○間並非素昧平生且毫不相識之事實。另
    觀諸證人即中順公司董事蔡進良於南機組詢問時證陳：我於八十八年間任職台北
    縣板橋市中興醫院婦產科醫師，某日中順公司庚○○至中興醫院向我表示中順公
    司原任董事壬○○醫師已自行開業，故中順公司缺少一名董事，要求我充當人頭
    掛名中順公司董事，我答應庚○○之要求，將身分證影本交給庚○○去辦理董事
    更名登記，所以我雖掛名中順公司董事，但實際上並無出資、經營該公司業務等
    語（詳見偵查卷第一百五十二頁、第六十八頁）。故被告倘有未經證人壬○○同
    意，擅自盜用壬○○印章列名為中順公司董事之舉，衡情在壬○○離職自行開業
    後，亦無轉請庚○○情商證人蔡進良接替壬○○擔任董事之必要。準此，經本院
    進一步訊問證人壬○○則結證稱：辛○○有無告知擔任中順公司董事一事，伊已
    記不清楚，但經回想在醫院內部會議時，辛○○有提到請大家擔任中順公司董事
    ，伊並未表示異議之情形下，才列名公司董事之語（詳見本院九十二年四月三日
    訊問筆錄），顯見被告前揭辯詞，尚非無據，應堪採信。被告辛○○既於公開會
    議中事前徵詢證人壬○○，且獲取其默示同意下，始將之列名為中順公司股東及
    董事，足證證人壬○○擔任中順公司董事並非與事實不符。準此，自難單憑證人
    壬○○於南機組所為不利於被告之證詞，即認被告辛○○有盜用印章、偽造私文
    書及使公務員登載不實之事實。
五、詐欺部分：訊據被告辛○○固坦承係中順公司之實際負責人，平日由呂理仁代理
    該公司執行業務，但中順公司之重要決策權仍由其掌理，惟亦堅詞否認有任何詐
    欺犯行，辯稱：中順公司設立高雄聯絡處之事，伊並不知情，且未授權予呂理仁
    對外募集資金，呂理仁所為之籌資行為，純屬其個人行為，與伊及中順公司無涉
    ，故與呂理仁間並無任何犯意聯絡等詞。經查：
(一)、呂理仁係中順公司之董事長、台北縣板橋市中興醫院之行政秘書、達永興公司之
    執行長，其於八十八年七月三十一日，以中順公司名義承租位在高雄市○○路三
    十一號二十二樓之三設立中順公司高雄聯絡處，並於報紙上刊登徵人啟事，告訴
    人乙○經由在該址任職之賴銍良介紹予告訴人己○○認識，己○○再居間介紹告
    訴人乙○與呂理仁結識後，呂理仁即宣揚中順公司成立工業銀行之商機，與獲利
    前景後，並商請乙○通知友人前來參加此說明會，乙○即聯絡告訴人丁○、戊○
    、癸○及甲○○等人與會後始決定投資，被告辛○○並未參與說明會及募集資金
    等事實，業據被告辛○○肯認無訛，且經告訴人乙○、丁○、戊○、癸○、甲○○等人於本院審理中指陳甚明，並有房屋租約一份、照片二幀、剪報資料一紙在
    卷可稽，故上開事實堪予認定。益證告訴人乙○等人上開指訴，並不足援為被告
    與呂理仁間就上開募集資金行為，有何授意及意思聯絡之事實。
(二)、呂理仁以中順公司名義承租右址供高雄聯絡處用，對外徵人，及以該公司成立工
    業銀行、購買岡山鋼鐵廠為由，對外募集資金等情，事前曾否經由被告指示、授
    意，已因呂理仁於八十九年四月二十七日出境，迄今未歸而無從究明，此有入出
    境查詢表在卷可稽。但由本件公訴人所舉之現存證據一併觀察，告訴人己○○所
    交付之款項流向，係分別由證人即中順公司人員陳守煌及呂理仁所收受，此有匯
    款申請書十九紙在卷可稽。至於證人庚○○受領己○○之款項共計五十二萬元，
    則係其與呂理仁間之私人借貸，業據證人庚○○於南機組、檢察官偵查中證述詳
    明（詳見偵查卷第一百八十七頁、第一百零二頁及第八十七頁），故由上開證人
    庚○○之證詞及匯款申請書觀之，並無從證明上開款項與中順公司或被告有何關
    連性。
(三)、告訴人己○○固堅陳係因被告辛○○以中順公司欲成立工業銀行為由邀集籌資，
    再介紹及授權呂理仁執行募集資金事宜云云。惟觀諸其歷次指稱受邀、募集資金
    及投資之過程如下：
1、於偵查中指陳：我與被告辛○○認識，被告表示要設立工業銀行需要資金五億元
   ，希望我幫忙籌資，且擔保一切合法後，介紹呂理仁與我認識，並表示細節部分
   授權呂理仁與我洽談，之後就由呂理仁與我接洽云云（詳見偵查卷第四十五頁、
   第一百零二頁）。
2、於本院審理中供述：第一次與被告見面是在八十七年初，當時被告約我去台北洽
   談籌集資金成立工業銀行之事，請我幫忙籌措資金。第二次見面時，被告介紹呂
   理仁與我認識，並且表示授權給呂理仁，我當時投資的動機是基於被告個人條件
   不錯云云（詳見本院九十二年四月三日訊問筆錄）。
3、於本院審理中陳稱：我與被告見面之經過及場合，第一次是於八十七年在高雄市
   ○○路，當時被告的太太舉辦中順公司的產品發表會，我與被告有談到產品的大
   概情形。第二次是於八十七年六月二十八日，在台中市全國大飯店的產品發表會
   ，我與被告有互相交換名片，並獲贈中順公司彩色廣告文宣。第三次是八十七年
   七月三日被告邀請我到中興醫院的院長辦公室見面，被告表示要成立工業銀行，
   請我幫忙邀集投資人，並介紹呂理仁與我認識云云（詳見本院九十二年八月十九
   日審判筆錄）。
   由上開告訴人己○○之指述顯示，其係在與被告於公開場合短暫之二次見面後，
   即受被告邀請前往中順公司商談募集資金事宜。但以告訴人己○○與被告間交情
甚淺之情形下，被告竟有貿然邀請告訴人進行此屬於相互間至少應具有高度信任
   程度之投資行為，而告訴人己○○在此信任基礎尚屬薄弱之情形下，即投入大量
   資金挹注，難認與社會常態相符，故其此部分所述是否真實即非無疑。再告訴人
   投資之動機既係基於被告之個人條件，且係因受被告邀請所致，惟細觀卷附之支
   票共計一百二十五紙，其發票人皆屬呂理仁，且支票背面之背書亦屬中順公司（
   其真實性如何詳後述），並無何蛛絲馬跡可見與被告有何關連，從而告訴人己○○投資之信賴基礎，絲毫無從由其投資憑證中察知與被告間之關係如何，值此情
   形告訴人如何依票據關係或投資關係向被告主張其權利，實不免令人費解，故其
   指訴之真實性如何，亦屬可疑。此外，告訴人己○○指訴與被告見面及介紹呂理
   仁認識之時間、次數、場合等，均相互有出入，並非無瑕疵可指，故本院尚難單
   憑其指訴，援引為被告不利事實之唯一認定依據。
(四)、中順公司之印鑑章形式，業據本院向臺北縣政府調取存卷可稽（詳見本院卷附之
    營利事業統一發證變更登記申請書）。而呂理仁代表中順公司承租高雄市○○路
    三十一號二十二樓之三，所蓋用之中順公司印章形式；及卷存一百二十五紙支票
    背面之中順公司印章，均與前開印鑑章不符，業經本院詳加檢視屬實。參以呂理
    仁之配偶即證人丙○於本院審理中到庭結證稱：呂理仁用萱享公司的進出口章向
    他人從事借貸行為，以當時呂理仁之職務並不能代表公司對外從事借貸行為，且
    這些借貸行為並未經伊同意等語屬實（詳見本院九十二年七月八日訊問筆錄），
    故由上揭事證顯示，被告辯稱呂理仁係擅自設立中順公司高雄聯絡處及對外募集
    資金之詞，尚屬有據。雖被告坦承確有與證人丙○會談時提及有關資助子女出國
    讀書費用，惟此僅屬客套之語，此點觀諸錄音帶譯文內容至明。又由偵查卷附之
    錄音帶譯文顯示被告指示丙○不可對外多說云云，惟此部分係屬證人於審判外之
    陳述，其真實性如何已足啟人疑竇，況證人丙○於偵查中旋即否認辛○○有此意
    思表示（詳見偵查卷第一百三十八頁），且該錄音帶譯文所謂不可多說之對象、
    內容及事項為何，亦未能顯現，從而本院自無從藉此譯文，間接推斷被告與呂理
    仁間，就向告訴人等募集資金之行為，有何意思聯絡或行為分擔之事實。綜上所
    述，公訴人所舉之積極證據，不足以證明被告辛○○確有盜用印章、偽造私文書
    、行使偽造私文書及詐欺等犯行，且本院依卷存之證據資料，復無法證明公訴意
    旨論列之犯罪事實屬實，揆諸前開說明，既不能證明被告犯罪，依法自應為無罪
    之諭知。
據上論斷，應依刑事訴訟法第三百零一條第一項，判決如主文。
中      華      民      國     九十二     年     九     月      九      日
                               臺灣高雄地方法院刑事第四庭
                                     法  官    李代昌
右正本證明與原本無異。
如不服本判決，應於判決送達後十日內，向本院提出上訴狀。
                                    書記官    吳月華
中      華      民      國     九十二     年     九     月     十六     日


司法院資訊處製作；財團法人民間司法改革基金會備份。
